最高法院民事判決　　　　　　九十六年度台上字第一七○一號
上　訴　人　甲 ○ ○
　　　　　　乙○○○（兼王井本之承受訴訟人）
　　　　　　丙 ○ ○（即王井本之承受訴訟人）
　　　　　　丁 ○ ○（即王井本之承受訴訟人）
　　　　　　戊 ○ ○（即王井本之承受訴訟人）
共　　　同
訴訟代理人　林 春 祥律師
被 上訴 人　新全建設股份有限公司
法定代理人　己 ○ ○
訴訟代理人　黃 呈 利律師
上列當事人間請求給付價金事件，上訴人對於中華民國九十五年
五月二日台灣高等法院台中分院第二審判決（九十四年度建上字
第五號），提起上訴，本院判決如下：
    主  文
原判決關於命上訴人再為給付，暨該訴訟費用部分廢棄，發回台
灣高等法院台中分院。
其他上訴駁回。
第三審訴訟費用，關於駁回其他上訴部分，由上訴人負擔。
    理  由
本件被上訴人主張：上訴人甲○○、乙○○○及其與丁○○、丙
○○、戊○○（下稱乙○○○等四人）之被繼承人王井本（已死
亡，由乙○○○等四人於原審承受訴訟，下與甲○○、乙○○○
合稱甲○○等三人）前與訴外人原鼎建設股份有限公司（下稱原
鼎公司）締約合建，同意由伊及訴外人麗鼎建設股份有限公司（
下稱麗鼎公司）加入興建工程，並任原鼎公司之連帶保證人（下
稱合建契約）。嗣兩造及原鼎公司、麗鼎公司四方於民國八十九
年十月四日簽訂補充協議書（下稱系爭協議），約定由甲○○等
三人以新台幣（下同）三千五百萬元取得合建建物（下稱合建房
屋）全部權利，於完工保存登記後一個月內，以該款項代償伊及
麗鼎公司有關營建相關費用債務後，如有剩餘，應以現金支付予
伊。合建房屋既已於九十一年二月二十六日完成保存登記，經計
算扣除上訴人代墊償之款項及第一審判決確定已給付之七百七十
六萬八千四百五十七元後，上訴人尚應給付伊二百十二萬二千五
百十元，為其所拒。爰求為命上訴人如數給付及自九十一年三
月二十七日起加計法定遲延利息之判決【被上訴人起訴原請求上
訴人給付一千五百零八萬二千五百八十七元本息，第一審判命上
訴人給付八百五十八萬八千八百八十五元本息，駁回被上訴人其
餘之訴。上訴人就其敗訴逾七百七十六萬八千四百五十七元本息
（即八十二萬零四百二十八元本息）部分、被上訴人就其敗訴中
六百三十二萬二千九百零七元本息分別提起上訴，經原審判命上
訴人再給付一百三十萬二千零八十二元本息，駁回兩造其餘上訴
。被上訴人就原審駁回其五百零二萬零八百二十五元本息請求部
分之上訴為不合法，本院已另行裁定駁回其上訴】。
上訴人則以：伊代被上訴人墊償之帳款，除相關工程款等項外，
尚有銀行公關費用五十萬元、訴外人即原鼎公司法定代理人劉昭
子之一千五百萬元銀行貸款利息九十一萬八千五百七十四元及其
個人銀行貸款債務額七十四萬零三百三十六元，亦應自系爭協議
約定之三千五百萬元價金中扣除。另被上訴人將應退還伊之本票
轉交訴外人林清益聲請本票強制執行之違約行為，應依合建契約
賠償伊違約金一千三百萬元。伊以該違約金債權與系爭協議約定
應退還被上訴人之價金債務抵銷結果，被上訴人對伊已無任何價
金餘額債權，其請求伊給付價金，顯然無據等語，資為抗辯。
原審廢棄第一審所為被上訴人敗訴之一部判決（請求甲○○等三
人給付一百三十萬二千零八十二元本息部分），改判命上訴人再
為該部分之給付。並維持第一審所為被上訴人勝訴之一部判決【
命甲○○等三人給付逾七百七十六萬八千四百五十七元（即八十
二萬零四百八十二元）本息部分】，駁回上訴人該部分之上訴。
係以：甲○○等三人與訴外人原鼎公司簽約合建，被上訴人及訴
外人麗鼎公司加入合建房屋興建工程，並共同為原鼎公司負連帶
保證責任。嗣四方為系爭協議，約定由甲○○等三人支付三千五
百萬元承受合建房屋全部權利，於其或其指定之第三人取得房屋
之所有權後（及完工保存登記後）一個月內，代償被上訴人及麗
鼎公司之債務，如有剩餘，以現金支付與被上訴人。而合建房屋
業於九十一年二月二十六日辦理第一次所有權登記為上訴人或其
等所指定之第三人完畢等情，為兩造不爭之事實，堪認為真實。
兩造既一致陳明訴外人（即上訴人甲○○之女）陳玉琴所製作計
算書非出自兩造協議，對兩造均不生拘束力，被上訴人復否認有
計算書所列公關費用五十萬元之支出，則上訴人未為其他舉證，
徒以計算書為憑，抗辯已墊付公關費用五十萬元，自屬無理。其
他上訴人墊付土水費用三百六十六萬元中之六萬元，係上訴人向
債權人要求分期付款所增加之利息給付額，屬基於上訴人個人利
益之支出，本不應由被上訴人負擔。另兩造約定上訴人應代償扣
抵之訴外人劉昭子一千五百萬元銀行貸款，積欠本息共一千三百
三十四萬三千八百六十四元，經上訴人於八十九年十二月十四日
代償之九十一萬八千五百七十四元乃涵括於上開金額內，尚不得
重複扣抵。雖上訴人於九十年十二月六日另代償劉昭子個人貸款
十萬元本息共七十四萬零三百三十六元，然該筆借款非系爭協議
約定代償債務範圍，即無從依約扣抵。至於原鼎公司將應退還上
訴人之本票交付訴外人林益清持以為本票強制執行，固屬違約，
並應由被上訴人負連帶責任，惟系爭協議第十條關於違約金之約
定，係就被上訴人一方違反同約第六條新增債務之特別約款，上
開違約情形顯不屬該條約定之違約範疇，上訴人以該條約定抗辯
被上訴人應負違約金賠償責任，亦難認為有理。是經計算扣除甲
○○等三人墊付之契稅等規費、工程欠款、代償銀行貸款、違約
罰款、及被上訴人已獲償之執行案款等項後，甲○○等三人應付
系爭協議價金餘額為九百零七萬零五百三十九元；再扣除上訴人
於第一審判決後給付之七百七十六萬八千四百五十七元，上訴人
應再給付被上訴人一百三十萬二千零八十二元。被上訴人就上述
金額本息部分之請求為正當，應予准許等詞，為其判斷之基礎。
上訴駁回部分（即原判決駁回上訴人之上訴部分）：
原審依其採證認事之職權行使，所論斷：上訴人未舉證證明公關
費用之支出。其墊付土水費用三百六十六萬元中之六萬元利息，
係屬上訴人個人利益之支出，代償之銀行債務中有二筆款項，屬
非約定代償範圍或利息計算重複，及原鼎公司將本票交訴外人林
益清聲請本票強制執行，非屬系爭協議約定應給付違約金之違約
範疇，均無從扣抵。經計算扣除甲○○等三人墊付之各項費用及
第一審判決確定已清償款，系爭協議價金餘額為一百三十萬二千
零八十二元等情，因而維持第一審所為被上訴人勝訴之一部判決
（即命甲○○等三人給付八十二萬零四百二十八元本息部分），
駁回上訴人之上訴，經核於法洵無違誤。上訴意旨，猶就原審取
捨證據、認定事實之職權行使，指摘原判決此部分不當，聲明廢
棄，非有理由。
廢棄發回部分（即原判決命上訴人再給付部分）：
原判決經計算扣除甲○○等三人墊付之各項費用及第一審判決確
定已清償款，認定系爭協議未付價金餘額為一百三十萬二千零八
十二元，原非無見，惟系爭協議餘欠未付價金額既僅有一百三十
萬二千零八十二元，則原判決駁回上訴人就第一審命其給付八十
二萬零四百二十八元本息部分之上訴外，復命上訴人再為一百三
十萬二千零八十二元本息之給付，即有違誤。其次，被上訴人不
服第一審判決，對甲○○等三人提起上訴，其上訴聲明本為「被
上訴人（按：指原審被上訴人甲○○等三人）應（共同再）給付
上訴人（按：指被上訴人即原審上訴人）六百四十九萬三千七百
零二元……」，嗣乙○○○等四人因王井本死亡，聲明承受其訴
訟後，被上訴人以上訴人五人為對造，具狀所列之上訴聲明（減
縮）為「被上訴人應給付上訴人六百三十二萬二千九百零七元…
…」（原審卷第一宗三、六五、九七頁、第二宗三九、六五、七
二頁），準此，似見被上訴人上訴聲明之真意究係請求甲○○等
三人（王井本部分由乙○○○等四人繼承）共同給付，抑或請求
上訴人五人共同給付？乙○○○等四人繼承王井本之債務部分，
有無連帶給付問題？尚有未明。就此攸關被上訴人對各上訴人請
求給付金額有無理由及其範圍之判斷，原審竟未加闡明，於未曉
諭被上訴人為完足、明瞭之敘明或補充前，遽命上訴人五人「共
同給付」，亦有可議。上訴論旨，指摘原判決命其再給付部分不
當，聲明廢棄，非無理由。
據上論結，本件上訴為一部有理由，一部無理由。依民事訴訟法
第四百七十七條第一項、第四百七十八條第二項、第四百八十一
條、第四百四十九條第一項、第七十八條，判決如主文。
中　　華　　民　　國　九十六　年　　八　　月　　二　　日
                      最高法院民事第四庭
                          審判長法官  蘇　茂　秋
                                法官  陳　碧　玉
                                法官  王　仁　貴
                                法官  劉　靜　嫻
                                法官  袁　靜　文
      本件正本證明與原本無異
                                      書  記  官
中　　華　　民　　國　九十六　年　　八　　月　 十四 　日
                                                      ｚ
